【裁判字號】    92,上訴,419
【裁判日期】    920709
【裁判案由】    偽造文書等
【裁判全文】
臺灣高等法院刑事判決                            九十二年度上訴字第四一九號
    上  訴  人  臺灣臺北地方法院檢察署檢察官
    被      告  戊○○
                乙○○
                己○○
    共      同
    選任辯護人  柴建華律師
右上訴人，因被告等偽造文書案件，不服臺灣臺北地方法院，八十七年度訴字第六八
四號，中華民國九十一年十二月二十日第一審判決（起訴案號：臺灣臺北地方法院檢
察署八十六年偵字第二三八六九號）提起上訴，本院判決如左：
    主  文
上訴駁回。
    理  由
一、公訴意旨略以：被告戊○○與被告乙○○原係夫妻（已於民國八十四年間離婚）
    ，被告己○○為其女兒，三人於民國八十二年間共同為賺取利息而貸款與丁○○
    新台幣（以下同）一千七百萬元，至八十三年初，丁○○因無力清償借款，致交
    付被告之支票遭到退票，又無法與被告達成清償之和解。被告戊○○、乙○○及
    己○○明知法律上無法對丁○○之前夫丙○○、丙○○之父即地球綜合工業股份
    有限公司負責人張天送及地球綜合工業股份有限公司（下簡稱地球公司）請求代
    丁○○清償，竟於八十六年間，得知地球公司股票即將獲准上櫃掛牌買賣，正於
    財政部證券暨期貨管理委員會（下簡稱證期會）審查，被告三人竟共同偽造地球
    公司、張天送、丙○○等人之印文，蓋用於被告等持有丁○○簽發之第一商業銀
    行城東分行之八紙支票背面（票號分別為ＨＡ0000000、ＨＡ00000
    00、ＪＡ0000000、ＨＡ0000000、ＨＡ0000000、ＨＡ
    0000000、ＪＡ0000000、ＨＡ0000000號），偽造成地球
    公司、張天送、丙○○於該八紙支票之背書，再將支票影本附於其等向證期會提
    出陳情勿准地球公司上櫃之陳情書作為附件使用，並向監察院檢舉證期會及證期
    會委任之證券櫃檯買賣中心違法核准地球公司股票上櫃買賣，以此向地球公司、
    張天送、丙○○要脅，致生損害於地球公司之信用及張天送、丙○○，因認被告
    三人涉有刑法第二百十六條、第二百十條之行使偽造私文書罪嫌云云。
二、公訴人認被告三人涉嫌行使偽造私文書罪行，無非以告訴人丙○○指訴被告等提
    出之支票背面印文明顯與地球公司使用之十四號章印文不符，且各支票正面之號
    碼、日期、受款人部分均遭刻意割除後影印，已見另有內情，發票人丁○○應無
    交付有地球公司等背書支票予被告三人之情，及證人丁○○亦證稱伊交付被告等
    收執作為債權憑證之支票背面，並無地球公司等之印文背書，該被告等提出之支
    票影本可能係影印變造等語，此外，並有該支票影本、陳情書、檢舉書等可資佐
    證，資為其論據。
三、訊據被告戊○○及己○○固不否認由己○○將上開具有地球公司及張天送、丙○○背書之支票影本作為附件向證期會陳情一事，惟堅決否認涉有偽造文書犯行，
    被告乙○○亦堅決否認涉有偽造文書犯行，被告戊○○辯稱：八十二年間丁○○
    向伊借錢一事，張天送、丙○○均知情，借款亦為地球公司所用，丁○○確實曾
    交付有張天送、丙○○及地球公司背書之支票，後來丁○○要求換票，伊當時罹
    有重度躁鬱症，精神不佳，都交由己○○出面處理等語；被告己○○辯稱：丁○○透過其母乙○○向伊借五十萬元，後來丁○○要求換票，經伊要求，於換票時
    丁○○將伊交付有張天送、丙○○及地球公司背書之支票影印交給伊，而換取無
    背書之支票八張，伊拿到系爭支票影本時，支票號碼、日期及憑票支付的部分就
    是被割除的，伊並無任何偽造文書之行為，伊持向證期會陳情的附件即是該等支
    票影本等語；被告乙○○則辯稱：伊因腦部開刀，現完全不復記憶，且不知情等
    語。
四、經查：
  (一)本件起訴書事實原載「被告將所偽造地球公司等印文背書之八紙支票檢附監察院
    之檢舉書作為附件使用，向監察院檢舉證期會違法情事」一節，經調閱被告己○○向監察院檢舉所用之卷宗內並無使用上開支票影本作為附件，且被告己○○向
    監察院提出之檢舉函之二、（四）中載明「檢舉人於證管會審查期間，曾將張氏
    夫婦開立背書保證支票影本，及丁○○女士親口述說股票賣出詳情之錄音帶及打
    字稿，交於證管會承審人員林聖彬先生，而林先生居然將此等重要證物擅自扣下
    ，未呈報上級．．．」等語，有監察院於九十一年五月十日以（九一）院臺業字
    第○九一○一○四二六六號函檢送之己○○陳訴卷宗一宗在卷可稽，參以被告己○○堅稱其係將有張天送、丙○○印文的背書支票影本送至證期會陳情，而非監
    察院，其未曾將系爭支票影本交付監察院等語（原審卷(三)二○、九八頁），足見
    被告己○○係向證期會陳情時提出系爭支票影本作為附件，並未向監察院檢舉提
    出，起訴書所載容有誤會，合先敘明。
  (二)被告等持有丁○○所簽發，與上開八紙支票影本（即告訴人提出者）相同面額之
    八紙支票原本（被告等提出，附於二三八六九號偵卷一二○頁證物袋），經與比
    對結果，金額記載與印鑑文固然相同，但所載文字、印文之相關位置明顯不同，
    肉眼即可辨識，非但經原審勘明在卷（原審卷(三)二七二頁），亦經本院核閱明確
    ，財團法人台灣經濟鑑定委員會鑑定結果，亦認該影本與原本非屬同一支票所製
    成，有其印文鑑定研究報告書一份在案（外附證物）可徵，足見被告等所辯伊等
    未以所執之八紙支票原本加以影印作為其檢舉書之附件一節，尚屬可信。易言之
    ，告訴人提出之支票影本另有其相關之原本，而現非在被告等持有中。從而，被
    告等指稱該影本相關之原本已經換票而經原發票人丁○○收回，衡情尚非不可信
    。（此部分再詳後述）
  (三)證人丁○○雖證稱：該八張支票之前不曾開給被告同金額之支票，同額支票不會
    換票云云（原審卷(三)二六七頁），然於原審提示偽造之支票影本時，其復改稱：
    該等支票係伊所開，然兩組支票時間不是很接近等語（同上卷二七○頁），衡以
    丁○○於偵訊時曾證稱：系爭八張支票原本，之前有拿其他支票給戊○○後再換
    回來，且換過很多次，部分換回支票還在，有部份則銷毀等語（偵卷一○四頁反
    面），乃嗣後於歷次偵、審才改稱不曾換票等云，在本院調查中卻又提出諸多其
    因換票而收回之支票（原本閱後發還，影本附本院卷九十二年四月十八日筆錄之
    後），足見被告等辯稱丁○○有換票收回之情，應屬可採。
  (四)再參以丁○○在偵查中坦稱：「（問：換過的支票收回去如何處理？）有部分還
    在，就是庭呈七張，有部分銷毀。」（偵卷一○四頁反面）在本院調查中仍證稱
    ：原先伊有將收回之支票撕毀，後來嫌麻煩不再撕毀，原本都保存著，以備日後
    再向戊○○週轉時可重複使用等語（本院卷九十二年四月十八日筆錄），足見被
    告戊○○確常有將錢借與丁○○週轉之事，而先前丁○○亦有將換票收回之支票
    銷毀之情，縱然丁○○否認有將換回之支票剪去票號、日期之習慣（本院卷同上
    筆錄），但參以商場上多有該用票作法，為眾所週知之事，丁○○既有與被告等
    立於相對立之利害關係，自難盡信其否認之情，尚不得資為作為不利於被告等之
    認定依據。
  (五)其實，本案之癥結點主要在於檢舉書所附之支票影本背面之印文，究竟是否為告
    訴人地球公司及其負責人張天送、丙○○之真正印文及該印文究竟是否被告等所
    加蓋？茲分析如下：
    1.地球公司平日使用之印章甚多，各部門有其專用之印章，而與本件上開支票影
      本背書印文較為類似者為該公司編號第十四號之印章，係專用於財務、法務方
      面，已經證人即該公司人員葉飛呈（原審卷(三)二二頁）、陳美雲（同上卷二三
      九頁）供述綦詳。
    2.原審法院當庭提示該支票影本背書之地球公司及負責人章（即十四號章）印文
      ，經陳美雲核對證稱：與其所保管地球公司及負責人章（即十四號章）之印文
      ，於「地球綜合工業股份有限公司」印文中之「份」、「有」二字與其保管之
      「地球綜合工業股份有限公司」印章印文該二字不符，上開支票影本背書之張
      天送十四號章之印文字體較細與其保管者相異；然而上開支票影本背書印文之
      上開相異三處，反而均與地球公司八十三年及八十二年度財務報告中損益表影
      本之公司章及負責人章（第十四號章）印文極為類似；地球公司八十二年及八
      十三年度財務報告中損益表影本上之「地球綜合工業股份有限公司」、張天送
      之印文與其所保管之該二印章印文有所不同等語明確（原審卷(三)二四一至二四
      三頁），且有地球公司八十三年及八十二年度財務報告中損益表影本在卷（原
      審卷(二)六二頁）可憑，復經本院核閱無誤，足認依肉眼判斷，地球公司使用第
      十四號章於該公司之財務報告損益表之印文影本與告訴狀上所示第十四號章之
      印文已有不同，該損益表影本反與被告等持有之支票影本背面背書印文類似，
      其中「張天然」印文「張」之字根「長」部分，上下筆劃結合處更存有明顯之
      特徵，肉眼觀察，一目瞭然，可見該十四號章應不只一套，亦即在地球公司上
      櫃前所用之十四號章與上櫃後所用之十四號章應有不同，證人陳美雲所供伊保
      管一套一節（原審卷(三)二三九頁），或係因時日已久，二印又確有大部分相同
      ，不易分辨之情，以致僅就所知而為證述，此部分尚不可全然採信，附此說明
      。
    3.固然證人葉飛呈證稱：地球公司管理印章很嚴格，十四號章係由財務及法務在
      管，要用印章必須要有用印申請書，經過主管同意才可以，伊是負責公司財務
      法務，要經過伊同意，公司沒有蓋過這個章（見原審卷(三)二二頁），證人陳美
      雲證稱：公司負責人張天送十四號章係伊負責保管，用在稅務及法務方面業務
      ，使用必須要聲請相關主管核准才能蓋章（同上卷二三九頁），證人丁○○亦
      供稱：伊未保管背書上面三個印章（包括負責人張天送十四號章），公司章有
      很多個，如要使用該十四號報稅章要經過高層核准以後才可使用，伊不管報稅
      的事等云（同上卷二七三頁）。惟此乃指公司內部理論上之制度規定，實際運
      作上是否如此？仍應細察。衡以丁○○未與丙○○協議離婚前，自六十八年十
      二月四日起至八十五年五月十五日止之期間，擔任地球公司監察人，有經濟部
      該公司公司變更登記事項表影本十二紙在卷可稽，於該段期間丁○○尚擔任地
      球公司之財務課長之事實，亦據丁○○於偵查中證稱：「我是監察人的身分，
      擔任財務課長，我在地球公司有十幾年，擔任課長有十年，八十四年三月才離
      開地球公司。」等語（偵卷一○九頁反面、一一○頁正面），核與證人陳美雲
      證述相符（原審卷(三)二三九頁），可見地球公司之權責劃分並非清楚，竟違反
      公司法第二百二十二條之監察人不得兼任公司職員之規定，尤其監察人兼任財
      務課長更為離譜。從而，縱地球公司內部有印章使用管理之制度規定，是否嚴
      格執行？容有質疑之空間。
    4.再參以證人葉飛呈係地球公司之副董事長，在原審指稱：「（問：八十三年地
      球綜合公司損益表影本及偽造支票背書影本，其上張天送的印文是否一樣？）
      我沒有辦法比較出這兩個印文是否一致，但我們在八十三年損益表上的印文是
      真正的。」（原審卷(三)二一頁），已難以肯定指出該背書印文係屬偽造；而證
      人丁○○雖稱：「可能是變造的」（偵卷一一二頁）語氣多所保留，卻又坦供
      ：被告戊○○沒有接觸過地球公司印章等語（偵卷一一一頁反面），亦隱指被
      告等無得悉地球公司用印管道，並進而仿造印文之可能。事實上，被告己○○
      於收執該支票影本之時，尚就讀高中階段，已經其迭在歷審中供明，以之換算
      其年齡，亦屬可信，則其辯稱當時伊父即被告戊○○因精神障礙（患躁鬱症，
      有精神鑑定報告書一份在原審卷(一)一一七至一二一頁可證），要伊代為處理支
      票換票，曾先交待要將拿去的票影印下來，所以才有二份支票影本（一份為丁○○所交付）等語（本院卷九十二年六月二十五日筆錄），尚非不可採信。
    5.雖然被告等在丁○○因財務週轉不靈，委託方智雄律師清理債務時，曾經傳真
      本件支票正面影本予方律師，而無背書之情，已經證人方智雄供證在卷（原審
      卷(一)一五四、一五五頁），但衡以所處理之債務人係發票人丁○○，並非背書
      人地球公司或負責人張天送、丙○○，則被告等未將支票背面傳真提出主張，
      要與事理常情亦無不合，尚無憑以資為不利於被告等犯罪認定之依據。
    6.縱然證人丁○○自被告戊○○處收回之另外多紙支票，背面確無地球公司背書
      之情形，而參以另曾透過被告戊○○關係，將錢借與丁○○之甲○○證稱：丁○○所交付之支票究係私人票或公司票及支票有無背書均已忘記等語（本院卷
      九十二年五月三十日筆錄），均不能遽行憑以推認本件支票影本原僅有正面記
      載事項，而背面則空白無背書之情。
    7.綜上所述，實不能僅憑本件支票影本背面之印文與告訴人地球公司目前所用之
      印章文不同，即遽謂係被告等所偽造。
  (六)至於本件相關之支票原本（即附於偵卷一二○頁證物袋之支票），八張全部以日
    期戳載為發票日八十四年九月三十日，但票號卻各不相連續，有該票可稽，被告
    己○○竟稱係一次取舊票而換回新票，且日期戳係丁○○交票與伊之時，已經蓋
    好云云，固為丁○○否認為真，並提出己○○所稱換票日，伊人在國外之
    證，足見被告己○○上開供述確非實在，然而依我國習慣，發票日空白之支票通
    常即係授權執票人視實際須要而填載，自不足憑以遽謂被告有填載支票正面發票
    日之情，即亦有偽造支票背面背書之情，尚不能資為認定被告等有偽造文書之犯
    罪依據，附此說明。
  (七)此外，已查無其他直接、積極確證足以證明被告等有公訴人起訴之偽造文書犯罪
    情事，被告等否認犯罪，尚堪採信，本件核屬不能證明被告等犯罪。
五、原審諭知被告等被訴偽造文書部分均無罪之判決，經核於法並無不合。檢察官徒
    以原審未予細察，尚有欠當為由，提起上訴，不能認為有理由，應予駁回。
據上論斷，應依刑事訴訟法第三百六十八條，判決如主文。
本案經檢察官李金定到庭執行職務。
中      華      民      國    九十二    年      七      月      九      日
                              臺灣高等法院刑事第十四庭
                                  審判長法  官  陳  祐  輔
                                        法  官  陳  國  文
                                        法  官  洪  昌  宏
右正本證明與原本無異。
檢察官如不服本判決，應於收受送達後十日內向本院提出上訴書狀，其未敘述上訴之
理由者並得於提起上訴後十日內向本院補提理由書（均須按他造當事人之人數附繕本
）。
被告不得上訴。
                                        書記官  廖  月  女
中      華      民      國    九十二    年      七      月     十一     日


司法院資訊處製作；財團法人民間司法改革基金會備份。
